【裁判字號】    98,小上,86
【裁判日期】    990128
【裁判案由】    給付管理費
【裁判全文】
臺灣士林地方法院民事判決              98年度小上字第86號
上  訴  人  甲○○
被  上訴人  香草山莊公寓大廈管理委員會
法定代理人  乙○○
訴訟代理人  葉繼學律師
上列當事人間清償債務事件，上訴人對於中華民國98年10月8 日
本院內湖簡易庭98年度湖小字第1168號第一審判決提起上訴，本
院於99年1月14日言詞辯論終結，判決如下：
    主      文
原判決廢棄。
被上訴人第一審之訴駁回。
第一、二審訴訟費用新臺幣貳仟伍佰元由被上訴人負擔。
    事實及理由
一、按關於請求給付金錢或其他代替物或有價證券之訴訟，其標
    的金額或價額在新臺幣（下同）10萬元以下者，適用小額程
    序; 又對於小額程序第一審裁判之上訴或抗告，非以其違背
    法令為理由，不得為之，民事訴訟法第436 條之8 第1 項、
    第436 條之24第2 項分別定有明文。查本件訴訟標的金額為
    10萬元以下，原審依小額訴訟程序審理，又上訴人係以原審
    判決認被上訴人所屬社區規約第10條第3 項、第19條第16
    款之規定，係授權管理委員會訂定並收取裝潢清潔費，係違
    反公寓大廈管理條例第10條第2 項規定等情為由，提起本件
    上訴，堪認其上訴理由已具體指摘原判決違背法令之內容及
    事實，揆諸前揭規定，其上訴自屬合法，合先敘明。
二、被上訴人於原審起訴主張：上訴人係香草山莊公寓大廈（下
    稱系爭社區）之區分所有權人，按公寓大廈管理條例第10條
    第2 項之規定，就共同使用部分之管理、維護、修繕費用之
    收繳，得由規約授權管理委員會自行訂定，而依社區規約第
    10條第2 項規定，引用買賣合約附件五裝潢施工管理辦法第
    11條，及上開規約第10條第3 項、第19條第16款等規定，均
    授權社區管理委員會，基於維護社區環境清潔之需求，有權
    訂定相關費用之收取辦法。而被上訴人於民國95年9 月6 日
    舉行之第1 屆第7 次管理委員會，業已作成對進行裝潢之區
    分所有權人按日收取200 元裝潢清潔費之決議，並於同年月
    15日公告在案。上訴人於申請裝潢時，既已簽署施工申請單
    、裝潢工程切結書，即應遵守規定，繳納其於96年9 月20日
    至97年8 月13日間裝潢104 天之裝潢清潔費共2 萬800 元。
    為此，爰訴請上訴人給付2 萬800 元，及自支付命令聲請狀
    繕本送達之翌日起至清償日止，按週年利率5%計算之利息等
    語。
三、上訴人則以：對被上訴人主張之施工天數不爭執。然香草山
    莊住戶管理公約第19條第16款、社區之裝修工程管理辦法第
    12條、買賣合約附件五裝潢施工管理辦法及公寓大廈管理條
    例，均無被上訴人得收取裝潢清潔費之明文。且依系爭社區
    住戶管理公約第3 條第3 款規定及臺北市建築管理處北市都
    建寓字第09772046100 號函所示，裝潢清潔費之制訂，需社
    區規約或區分所有權人會議有授權管理委員會決議，並據以
    修正規約後，方能對區分所有權人發生效力。被上訴人於95
    年9 月舉行之第1 屆第7 次管理委員會雖決議對進行裝潢之
    住戶收取清潔費，惟該決議並未經區分所有人大會通過或經
    規約授權，自無從拘束上訴人等語，資為抗辯。
四、原審對於被上訴人之請求，判決被上訴人全部勝訴，並依職
    權宣告假執行。上訴人為此聲明不服，並聲明：(一)原判決廢
    棄。(二)駁回被上訴人於第一審之訴。被上訴人則聲明：上訴
    駁回。
五、兩造不爭執之事實：
(一)、址設臺北市○○區○○路347巷121弄1-32號香草山莊公寓大
    廈社區於95年6 月24日召開第1 屆區分所有權人會議，通過
    香草山莊住戶管理公約。
(二)、香草山莊住戶管理公約第10條第3 項規定：「各項費用之收
    繳、支付方法，授權管理委員會訂定。」、第19條第16款規
    定：「如有其他未盡事宜，立書人同意授權管理委員會依公
    寓大廈管理條例相關規定另行訂定。」
(三)、香草山莊住戶管理公約第10條第2 項規定：「管理費由各區
    分所有權人依各區分所有權人決議分擔之…」；香草山莊房
    屋土地預定買賣契約書附件五「裝潢施工管理辦法」第1 條
    規定：「為維護社區建物內外景觀、公共設備、結構安全之
    完整、環境清潔、安寧與全體住戶之權益，特訂定本辦法」
    、第11條規定：「本施工管理辦法得因維護本辦法第1 條宗
    旨需要，由社區管理委員會（代管期間為華固建設股份有限
    公司）隨時公布權宜，補充辦法或增刪必要之條款」、附件
    七「香草山莊住戶管理公約暨同意書」第4 條第5 項規定管
    理委員會服務範圍為「管理服務費、公共設施使用費及公共
    負擔費用之收繳」。
(四)、被上訴人於95年9 月6 日第1 屆第7 次管理委員會會議，通
    過決議對裝潢施工住戶按日收取200 元清潔維護費，並於95
    年9 月15日公告宣布自95年10月1 日起收取上開費用。
(五)、上訴人於系爭社區之房屋裝潢工作日數共104 天。
六、本件經本院依民事訴訟法第270 條之1 第1 項第3 款之規定
    ，整理並協議簡化爭點如下：
    被上訴人是否有權對裝潢施工住戶按日收取200 元之清潔維
    護費？
七、本院得心證之理由：
(一)、按共用部分、約定共用部分之修繕、管理、維護，由管理負
    責人或管理委員會為之；其費用由公共基金支付或由區分所
    有權人按其共有之應有部分比例分擔之，但修繕費係因可歸
    責於區分所有權人或住戶之事由所致者，由該區分所有權人
    或住戶負擔；其費用若區分所有權人會議或規約另有規定者
    ，從其規定，公寓大廈管理條例第10條第2 項定有明文。承
    上可知，就公寓大廈共用部分之管理、維護、修繕之費用，
    得由區分所有權人會議決議或規約另行規定費用之分擔，是
    就該費用之收取，固非不得由區分所有權人會議或規約授權
    管理委員會制定，惟其授權必須明確，方符合上開規範之意
    旨。職是，被上訴人主張，伊係依香草山莊公寓大廈規約第
    10條第2 項、第3 項、第19條第16款之授權規定，於95年9
    月6 日第1 屆第7 次管理委員會修正裝潢施工管理辦法，就
    裝潢戶按日收取清潔費200 元等語。是本件所應審究者，即
    在於前開規約10條第2 項、第3 項、第19條第16款，是否授
    權被上訴人得制定就裝潢戶按日收取清潔費200 元之規定。
(二)、按「管理費由各區分所有權人依照區分所有權人會議之決議
    分攤之。但第1 次區分所有權人會議召開前或區分所有權人
    會議未決議時，買賣契約或分管契約有規定者從其規定，未
    規定者，各區分所有權人應按共有之應有部分比例分擔之。
    」、「各項費用之收繳、支付方法，授權管理委員會訂定。
    」，香草山莊公寓大廈規約第10條第2 項、第3 項分別定有
    明文。惟觀上開規約第10條之條目標示為「公共基金、管理
    費之繳納」，同條第1 項、第4 項、第5 項則分別規定：「
    為充裕共用部分在管理上必要之經費，區分所有權人應遵照
    區分所有權人會議議決之規定向管理委員會繳交下例款項。
    (一)公共基金。(二)管理費。」、「管理費以足敷第11條第2 款
    開支為原則，公共基金依每月管理費百分之20上限，並授權
    管理委員會訂定收繳，其金額達2 年之管理費用時，得經區
    分所有權人會議之決議停止收繳」、「區分所有權人若在規
    定之日期前未繳納金額時，管理委員會得訴請法院命其給付
    應繳之金額及另外收取遲延利息，以未繳金額之年息10% 計
    算」等語，是綜合前開第10條第1 項至第5 項之前開規定，
    與兩造不爭執，系爭社區確已有收取公共基金及管理費等情
     (本院卷第59頁背面) 。可知，前開第10條應僅在於規範公
    共基金及管理費之收繳。而同條第2 項，既已明白書明「管
    理費」係依照區分所有權人會議之決議分攤之，是其同項所
    謂之「第1 次區分所有權人會議召開前或區分所有權人會議
    未決議時」，應係指如第1 次區分所有權人會議召開前或區
    分所有權人會議未決議「管理費」之分攤時，應如何收取管
    理費之規定，非謂前開規約所規定之管理費以外之費用，於
    區分所有權人會議未決議或規約未規定時，均得依買賣契約
    或分管契約之約定收取，故被上訴人自不得依此授引買賣合
    約附件五裝潢施工管理辦法第11條作為授權收取裝潢清潔費
    之依據。再者，同條第3 項，雖規定「各項費用之收繳、支
    付方法」授權管理委員會訂定，依其文義之解釋，應係指費
    用收繳及支付之具體程序事項，授權由管理委員會制定，非
    謂是否需收繳特定項目之費用及收繳之金額，均得由管理委
    員會自行決定。承上，香草山莊公寓大廈規約第10條第2 項
    、第3 項應無授權管理委員會得自行制定收取裝潢清潔費。
(三)、香草山莊公寓大廈規約第19條雖規定：「凡本大樓之房屋區
    分所有權人、承租人、借用人及其他有正常權源使用本大樓
    之人，均有遵守並履行本公約之義務，如有違反者，大樓管
    理委員會得依法予以制止或報請主管機關告發處理。……16
    . 如有其他未盡事宜，立書人同意授權管理委員會依公寓大
    廈管理條例另行訂定之。」，觀上開規約第19條全文，應係
    規範香草山莊公寓大廈社區內房屋區分所有權人、承租人、
    借用人及其他有正常權源使用本大樓之人應遵守之各種規範
    ，並未具體明確授權被上訴人得另行訂定標準向進行裝潢之
    住戶更行收取「清潔維護費」。且依同條第16款之文義記載
    ，僅係授權管理委員會依「公寓大廈管理條例」之規定另行
    訂定住戶應遵守之各項規範，自亦不得違反公寓大廈管理條
    例之規定，然公寓大廈管理條例第10條第2 項就共同使用部
    分管理、維護、修繕所生之費用，係規定除修繕費因可歸責
    於區分所有權人或住戶之事由所致者，由該區分所有權人或
    住戶負擔，或區分所有權人會議或規約就管理、維護、修繕
    費用另有規定者外，應由公共基金支付或由區分所有權人按
    其共有之應有部分比例分擔之。被上訴人自亦不得違反前開
    公寓大廈管理條例第10條第2 項之規定，而自行制定收繳裝
    潢清潔費。是此款規定僅係重申不得違反「公寓大廈管理條
    例」之規範，並未授權管理委員會得制定並收取裝潢清潔費
    。
八、綜上所述，被上訴人所舉之系爭社區規約第10條第2 項、第
    3 項、第19條第16款，均非授權被上訴人得制定並收取每日
    裝潢清潔費200 元，是被上訴人依此請求上訴人給付每日裝
    潢清潔費200 元，即有違反公寓大廈管理條例第10條第2 項
    之規定，是被上訴人請求上訴人給付96年9 月20日至97年 8
    月13日間裝潢104 天之裝潢清潔費共2 萬800 元及自支付命
    令聲請狀繕本送達之翌日起至清償日止，按週年利率5%計算
    之利息，即無理由，應予駁回。原審准許被上訴人之請求，
    為上訴人敗訴之判決，自有未恰。上訴意旨指摘原判決不當
    ，求予廢棄改判，為有理由，自應由本院予以廢棄改判，如
    主文第2 、3 項所示。並確定本件訴訟費用額為2500元（第
    一審裁判費1000元、第二審裁判費1500元），應由被上訴人
    負擔。
九、本件事證已臻明確，兩造其餘主張及舉證，經本院斟酌後，
    認均不足以影響本判決之結果，自無一一詳予論駁之必要，
    併此敘明。
十、據上論結，本件上訴為有理由，依民事訴訟法第436 條之32
    第2 項、第450 條、第78條、第436 條之32第1 項、第436
    條之19，判決如主文。
中    華    民    國    99    年    1    月    28     日
                  民事第二庭  審判長法  官  方彬彬
                                    法  官  絲鈺雲
                                    法  官  劉逸成
以上正本證明與原本無異。
本件判決不得上訴。
中    華    民    國    99    年    2     月    3     日
                                    書記官  李宜蓁

司法院資訊處製作；財團法人民間司法改革基金會備份。
